【裁判字號】    97,訴,627
【裁判日期】    971009
【裁判案由】    營業稅及稅捐稽徵法
【裁判全文】
臺北高等行政法院裁定
                                     97年度訴字第00627號
原      告  甲○○
上列原告與被告財政部臺北市國稅局、乙○○、丙○○間因營業
稅及稅捐稽徵法事件，原告提起行政訴訟，本院裁定如下：
    主  文
原告之訴駁回。
訴訟費用由原告負擔。
    事實及理由
一、按「原告之訴，有左列各款情形之一者，行政法院應以裁定
    駁回之。但其情形可以補正者，審判長應定期間先命補正：
    一、訴訟事件不屬行政法院之權限者。…十、起訴不合程式
    或不備其他要件者。」行政訴訟法第107 條第1 項第1 、10
    款定有明文。
二、原告為佳廉實業有限公司（下稱佳廉公司）之登記負責人，
    該公司涉嫌於民國（下同）93年9 月至12月間虛開不實統一
    發票29張予太曜實業有限公司、裕恩實業有限公司及華仁科
    技有限公司等3 家營業人用以扣抵銷項稅額，金額合計新臺
    幣（下同）43,452,333元，而幫助他人逃漏稅捐2,087,240
    元，經被告財政部臺北市國稅局依違反稅捐稽徵法第43條、
    商業會計法第71條及刑法第215 條、第216 條規定，以95年
    6 月6 日財北國稅審三字第0950000000號函移送臺灣臺北地
    方法院檢察署偵辦，隨後並經該署以95年度偵緝字第2254號
    聲請簡易判決處刑。惟原告對於上開移送函（原告將公函發
    文日期誤載為95年1 月8 日）不服，乃依行政訴訟法第6 條
    第2 項規定，於97年2 月2 日具文請求被告臺北市國稅局確
    認行政處分無效，被告財政部臺北市國稅局除以97年2 月18
    日財北國稅審三字第0970207469號函將原告之聲明書送請臺
    灣臺北地方法院併案辦理外，並副知原告。原告收獲上開公
    文副本後，亦表示不服，除於97年3 月10日向本院提起本件
    行政訴訟外，復於97年3 月17日以佳廉公司在93年6 月間之
    負責人登記為郝欣民，且於93年12月過戶移轉與李靜雅，但
    實際負責人為被告乙○○及丙○○等兩人，被告臺北市國稅
    局應撤銷系爭公函云云為由，提起訴願，另遭決定不受理。
    為此，原告提起本件訴訟，並聲明求為判決：「1.請求確認
    被告臺北市國稅局95年1 月8 日移送臺灣臺北地方法院檢察
    署偵辦之0000 000號行政處分函應予無效之法律關係成立。
    2.請求確認被告臺北市國稅局97年2 月18日財北國稅審三字
    第0970207469號函應予無效之法律關係成立。3.訴之聲明第
    二項預備之聲明：請求判令將被告臺北市國稅局97年2 月18
    日以財北國稅審三字第0970207469號違法不當之行政處分函
    予以撤銷。4.訴訟費用由被告連帶負擔。」
三、經查：
（一）按「確認行政處分無效及確認公法上法律關係成立或不成
      立之訴訟，非原告有即受確認判決之法律上利益者，不得
      提起之。其確認已執行完畢或因其他事由而消滅之行政處
      分為違法之訴訟，亦同。」復經行政訴訟法第6 條第1 項
      規定甚明。觀諸我國之行政訴訟法除此條規定外，並未有
      其他關於確認訴訟要件或類型之規定，可知確認訴訟限於
      ：（一）確認行政處分無效；（二）確認公法上法律關係
      成立或不成立；（三）確認行政處分（已執行完畢等）違
      法等三種類型。茲查，本件原告訴之聲明第1 項及第2 項
      分別為「請求確認被告臺北市國稅局95年1 月8 日移送臺
      灣臺北地方法院檢察署偵辦之0000000 號行政處分函應予
      無效之法律關係成立」、「請求確認被告臺北市國稅局97
      年2 月18日財北國稅審三字第0970207469號函應予無效之
      法律關係成立」，其中第1 項所稱之「被告臺北市國稅局
      95年1 月8 日移送臺灣臺北地方法院檢察署偵辦之000000
      0 號行政處分函」，經查並不存在，且原告亦未舉證以實
      其說，自難加以認定；然依據原告起訴狀所載之內容及案
      由發生之始末，上開移送函應係被告臺北市國稅局95年6
      月6 日財北國稅審三字第0950000000號刑事案件移送書之
      誤載，有該移送書附卷可稽（參見原處分卷二第39頁）。
      本件原告前揭兩項聲明，既稱各該公函無效，又稱其法律
      關係成立，將兩種不同型態之確認訴訟類型混淆合併起訴
      ，顯非上開行政訴訟法第6 條第1 項所規定之3 種確認訴
      訟之型態，揆諸前開說明，原告就此部分之起訴即難謂合
      法。
（二）次按，前揭條文當中所稱之「法律關係」，係指特定生活
      事實之存在，因法規之規範效果，在兩個以上之權利主體
      間所產生之公法上權利義務關係，或產生人對權利客體間
      之公法上利用關係者而言；又行政法上法律關係之成立有
      直接基於法規規定者，亦有因行政處分、行政契約或事實
      行為而發生者，但法規、行政行為、契約條款及事實行為
      均非法律關係之本身，而係法律關係之發生原因，故皆不
      得以其存否為確認訴訟之標的。另提起確認行政處分無效
      、確認行政處分（已執行完畢等）違法之訴及撤銷訴訟，
      皆以有行政處分之存在為前提要件。所謂「行政處分」，
      依行政程序法第92條第1 項規定，係指行政機關就公法上
      具體事件所為之決定或其他公權力措施而對外直接發生法
      律效果之單方行政行為而言。至行政機關所為通知、單純
      事實之敘述、理由之說明、就法令所為之釋示及行政指導
      ，均非對人民之請求另有准駁，並不因該項說明而生法律
      上效果，顯非行政處分，不得對之提起撤銷訴訟。經查，
      本件原告起訴所爭執之被告臺北市國稅局95年6 月6日 財
      北國稅審三字第0950000000號刑事案件移送書及97年2 月
      18日財北國稅審三字第0970207469號函（參見原處分卷二
      第39頁及第27頁），其中前者係被告臺北市國稅局在辦理
      相關營業稅之稽徵過程，發現原告為佳廉公司之登記負責
      人，且該公司涉嫌虛開不實統一發票幫助他人逃漏稅捐，
      違反稅捐稽徵法第43條、商業會計法第71條及刑法第215
      條、第216 條等規定，乃基於公務員之職責，依刑事訴訟
      法第241 條規定向臺灣臺北地方法院檢察署提出告發，固
      然該移送書係由臺北市國稅局局長具名，並載有原告之姓
      名、出生年月日、身分證統一號碼等資料，但該移送書旨
      在將原告所涉及之犯嫌告知檢察機關，並未郵寄給原告，
      既未對人民直接發生具體的法律效果，亦未因此形成任何
      權利義務關係，原告與被告財政部臺北市國稅局即不因之
      發生公法上之法律關係；至於後者，則是原告對於上開移
      送書不服，依行政訴訟法第6 條第2 項規定請求被告臺北
      市國稅局確認行政處分無效，被告財政部臺北市國稅局認
      定該聲明書與前揭移送書有關，乃以後函移請臺灣臺北地
      方法院併案辦理，經核亦屬轉知性質之公函，並未對人民
      直接發生具體的法律效果，或因此形成任何權利義務關係
      ，原告與被告財政部臺北市國稅局兩者間亦未因此產生任
      何公法上之法律關係。從而，原告提起本訴請求確認系爭
      公函所形成之法律關係成立或不成立，即與法有違。此外
      ，以上之系爭公函既係告發或轉知性質之公函，自屬觀念
      通知，並未對外直接發生法律效果，揆諸前開說明，顯非
      行政處分。因此，原告亦不得以之為標的提起確認行政處
      分無效、確認行政處分（已執行完畢等）違法之訴或行政
      訴訟法第4 條所規定之撤銷訴訟。綜上說明，原告就此部
      分之起訴，即原告訴之聲明第1 項至第3 項部分，均不備
      其他要件，並非合法，又依其情形無法補正，應予駁回。
（三）復按，行政訴訟法第2 條規定：「公法上之爭議，除法律
      別有規定外，得依本法提起行政訴訟。」依其反面解釋，
      若非公法上之爭議，即不得提起行政訴訟，須依首開行政
      訴訟法第107 條第1 項第1 款規定，以裁定駁回之。關於
      原告起訴被告乙○○、丙○○部分，原告係主張被告乙○
      ○、丙○○與原告間並無偽造文書之犯意聯絡及行為分攤
      之法律關係云云，經核顯非公法上之爭議，依照上開說明
      ，自不得提起行政訴訟甚明，故此部分應併予駁回。
四、依行政訴訟法第107 條第1 項第1 款、第10款、第104 條，
    民事訴訟法第95條、第78條，裁定如主文。
中    華    民    國    97    年    10    月    9     日
                    臺北高等行政法院第一庭
                        審判長法  官  王立杰
                              法  官  林惠瑜
                              法  官  劉錫賢
上為正本係照原本作成。
如不服本裁定，應於送達後10日內向本院提出抗告狀（須按他造
人數附繕本）。
中    華    民    國    97    年    10    月    9     日
                              書記官  陳德銘


司法院資訊處製作；財團法人民間司法改革基金會備份。
